臺灣新竹地方法院民事判決　　　　　　　95年度簡上字第10號
上　訴　人　甲○○
被上訴人　　乙○○
上列當事人間損害賠償事件，上訴人對於中華民國94年11月30日
本院新竹簡易庭94年度竹簡字第541號第一審判決提起上訴，本
院於民國96年6月6日辯論終結，判決如下：
    主  文
上訴駁回。
第二審上訴費用由上訴人負擔。
    事實及理由
甲、程序方面：
    本件被上訴人經合法通知，未於言詞辯論期日到場，核無民
    事訴訟法第386條所列各款情形，爰依上訴人之聲請，由其
    一造辯論而為判決。
乙、實體方面：
壹、上訴人主張：
一、兩造前為夫妻關係，民國86年5月14日上訴人因被上訴人轉
    達其父即訴外人謝勝郎經商急需新台幣（下同）180,000元
    週轉，向上訴人商借上開款項，並言明係短天期急用，待其
    週轉後即會償還，上訴人遂於86年5月14日匯款與訴外人謝
    勝郎，惟訴外人謝勝郎遲未將上開款項返還，嗣兩造因財務
    關係時起勃谿，於90年8月17日經台灣高等法院判決離婚確
    定，而被上訴人並未就上開借款負責處理及歸還，上訴人遂
    於90年5月16日向台灣苗栗地方法院對謝勝郎提起清償借款
    等訴訟，該案審理期間訴外人謝勝郎堅稱該180,000元之款
    項為償還借款，而被上訴人於苗栗地方法院民事庭審理期間
    ，於案情有重要關係之事項為虛偽陳述，該虛偽陳述經一審
    判決引用，致上訴人受敗訴之判決，對上訴人權益造成侵害
    ，亦對司法判決公平性造成傷害。上訴人就上開清償借款之
    訴訟上訴二審，二審法院審理期間訴外人謝勝郎一再堅稱此
    筆180,000元係為償還先前之借款，被上訴人於該案審理時
    ，供前具結，又再次為虛偽之陳述，惟經二審法院詳查，上
    訴人並無使用該款項，且被上訴人證詞前後不一，亦與事實
    及相關證據不合，有隱瞞實情捏造事實之情形。是被上訴人
    收取謝勝郎180,000元理應自負返還之責，被上訴人竟意圖
    謀不法利益，捏造事實毀謗上訴人，並進而損及上訴人及家
    人之名譽。而依苗栗地方法院審理此案查證相關資料皆無訴
    外人謝勝郎有任何受領上訴人所匯180,000元之法律上正當
    理由，足證上訴人並無向訴外人謝勝郎借款之事實，反而係
    被上訴人與訴外人謝勝郎間有複雜之財務往來關係，益證被
    上訴人對此借貸之償還存有利害關係，實難免其清償之責。
    故上訴人起訴請求被上訴人與訴外人謝勝郎應連帶賠償上訴
    人180,000元，及自86年5月14日起至清償日止，按週年利率
    百分之5計算之利息、及因被上訴人偽證造成上訴人財物損
    害50,000元、精神慰撫金50,000元，詎原審竟為上訴人敗訴
    之判決，爰依法提起上訴。
二、被上訴人與訴外人謝勝郎應連帶賠償上訴人180,000元部分
    ，除與原審主張相同外另補稱：
（一）按當事人主張之事實，經他造於準備書狀內或言詞辯論時
      或在受命法官、受託法官前自認者，無庸舉證，民事訴訟
      法第279條規定，被上訴人、訴外人謝勝郎多次在法院審
      理期間，主張與明示，還、借款的對價關係，視為自認，
      上訴人無須再舉證。再者，要求上訴人舉證85年8月14 日
      訴外人有無交付200,000元現金給被上訴人、86年5月14日
      被上訴人是否受訴外人要求還款事項，負舉證責任實有困
      難，顯然不公平，客觀上被上訴人、訴外人的金錢往來也
      只有當事人間最清楚，被上訴人亦有可能收受訴外人之利
      益，既然為自認就無須上訴人舉證。而依現有審理的證據
      ，可證明的是上訴人確實沒有收到200,000元現金，上訴
      人匯款180,000元予謝勝郎之際係認訴外人謝勝郎借款而
      為交付，更證明被上訴人係為自己的利益而惡意欺騙上訴
      人。
（二）上訴人因被上訴人隱瞞實情、惡意欺騙，交付180,000元
      與訴外人謝勝郎，令上訴人至今求償無門，被上訴人所為
      實已嚴重傷害上訴人之權益。上訴人於原審提出匯款單、
      記帳表、存摺明細、存款明細、消費單據、證人證述及請
      求法院函查‧‧等等，足以證明上訴人85年9月14日並未
      收取訴外人謝勝郎及被上訴人交付之200,000元借款，也
      不知道86年5月14日匯款180,000元予訴外人謝勝郎係償還
      借款。被上訴人、訴外人謝勝郎多次在法院審理期間，主
      張訴外人謝勝郎有交付200,000元現金給被上訴人收取之
      事實，被上訴人也明示承認180,000元匯款為訴外人要求
      她還借款的對價關係，故被上訴人隱瞞實情，欺騙上訴人
      ，上訴人誤將180,000元匯給訴外人，造成上訴人的財物
      損失，被上訴人因而獲有利益，被上訴人應負損害賠償責
      任。
三、財物損害50,000元、精神慰撫金50,000元部分，除與原審主
    張相同外另補稱：
（一）名譽及精神損害部分：
      按民法規定，被上訴人名譽權受到侵害得請求賠償相當金
      額補償損害，被上訴人為受高等教育之人，應能明辨是非
      ，卻扭曲事實，在公開場合證述「上訴人因家人不願支付
      結婚費用，而要求她向訴外人商借二十萬支付」「後來訴
      外人要求償還借款後，上訴人又不認帳，竟然反告恩人，
      還有兩萬餘款也不償還」等論述，此證言經法院採用且公
      告於網站上供他人下載。此舉讓上訴人名譽受損，而其編
      造之說辭竟然讓法院判決尚堪採信，連法官都受騙，那親
      朋好友不瞭解實情者，又如何分辨是非？上訴人之名譽、
      人格、信譽受到惡意傷害嚴重，上訴人深陷社會及親友不
      孝之罵名，因不實傳言讓原告精神生活及工作上受影響，
      冤屈難申。被上訴人不知悔改於二審猶做出偽證，再度傷
      害上訴人，訴外人謝勝郎身為長輩，羞辱上訴人稱「恩將
      仇報、世風日下，不可取」，顯然傷害上訴人人格，被迫
      戴上不孝之罵名，奇恥大辱，讓人氣憤難平，至95年5月
      二審判決才還上訴人公道，故受有名譽之損害。
（二）財物損害部分：
      依本院94年訴字第49號偽證刑事判決，被上訴人顯已侵害
      上訴人權益。故就上訴人之財物損害，被上訴人也應賠償
      。若被上訴人當初不隱瞞欺騙上訴人而匯出180,000元，
      上訴人的財物損失就不會發生，損失可完全歸責於被上訴
      人。交通車資部分：上訴人平常習慣乘坐之交通工具有向
      親友借車、搭乘計程車、搭火車三種，要上訴人提出完整
      損失的收據實有困難，而選擇搭乘公共交通工具費用求償
      是可受公評的，且是最低的花費，並無超越實際的花費之
      虞，而上訴人與訴外人謝勝郎間之訴訟勢必由上訴人前往
      處理，所以上訴人的主張是合理的，且現在法院傳喚證人
      支付之費用是不需收據就可領車馬費的，故以相同標準，
      上訴人認為法院應針對受害人應該受多少金額補償才是合
      理的進行審酌，依法院補助證人車馬費標準：桃園至苗栗
      來回計794元、桃園至台中來回計980元，以此標準計算，
      上訴人桃園苗栗來回24次共支出19,056元，桃園台中來回
      14 次共支出13,720元，合計32,776元，原審駁回上訴人
      全部請求實有失公平。勞動損失部分：上訴人於苗栗地院
      訴訟期間，該年度之所得經國稅局為386,498元，平均一
      天之收入為1,058元，故上訴人以一天1,000元計算損失合
      理有據。上訴人訴訟24天加就醫14天共計38天，故上訴人
      勞動損失合計38,000元。就醫費用：因被上訴人之偽證證
      詞，為苗栗地方法院一審民事庭引用，致上訴人百口莫辯
      ，受有莫大之壓力生活作息無法正常需靠藥物歷經十個月
      治療，方能痊癒，故上訴人請求醫療相關損失賠償依法有
      據。
四、綜上所述，原審不查，誤為上訴人敗訴之判決，爰依法提起
    上訴，並聲明：1.原判決廢棄。2.被上訴人應賠償上訴人
    180,000元，及自86年5月14日起至清償日止，按週年利率百
    分之5計算之利息。3.被上訴人應賠償上訴人財物損害
    50,000元，及精神慰撫金50,000元，及自判決確定日起至清
    償日止，按週年利率百分之5計算之利息。4.第一、二訴訟
    費用由被上訴人負擔。
貳、被上訴人方面：
    被上訴人未於言詞辯論期日到場，亦未提出準備書狀作何聲
    明或陳述，據其於原審所為陳述略以：其無依苗栗地院判決
    賠償上訴人之義務，此乃上訴人與訴外人謝勝郎間之金錢糾
    紛，上訴人據以向其請求給付尚嫌無據；且上訴人匯錢給訴
    外人謝勝郎時，兩造仍是夫妻關係，感情尚稱融洽，其並無
    理由欺騙上訴人，上訴人之請求均無理由等語。
、得心證之理由：
    上訴人主張其於86年5月14日匯款180,000元予訴外人謝勝郎
    ，嗣訴外人謝勝郎未返還該款項，經上訴人對訴外人謝勝郎
    提起清償借款之訴訟，並經苗栗地方法院90年度簡上字第58
    號民事案件判決訴外人謝勝郎應給付上訴人180,000元之事
    實，業據上訴人提出匯款證明聯、苗栗地院90年度苗簡字第
    259號民事簡易判決影本、90年度簡上字第58號民事判決影
    本等為證，並為被上訴人於原審審理時所不爭執，且經本院
    依職權調閱苗栗地方法院上開民事案卷核閱無訛，自堪信為
    真實。而上訴人主張其係遭被上訴人之詐騙始匯款予訴外人
    謝勝郎，故被上訴人應就該筆款項負連帶清償之責一節，則
    為被上訴人於原審審理時所否認，是本件兩造爭執之處應在
    於，上訴人是否因受被上訴人之詐騙始匯款180,000元予訴
    外人謝勝郎？被上訴人是否需負連帶清償之責？又上訴人請
    求被上訴人賠償其因此所受名譽損害之精神慰撫金及其他財
    產上損害有無理由？茲論述如下：
一、上訴人是否因受被上訴人之詐騙始匯款180,000元予訴外人
    謝勝郎？被上訴人是否需負連帶清償之責？
（一）按當事人主張有利於己之事實者，就其事實有舉證之責任
      ，民事訴訟法第277條定有明文；又民事訴訟如係由原告
      主張權利者，應先由原告負舉證之責，若原告先不能舉證
      ，以證實自己主張之事實為真實，則被告就其抗辯事實即
      令不能舉證，或其所舉證據尚有疵累，亦應駁回原告之請
      求（最高法院17年上字第917號判例參照）。查上訴人主
      張其係受被上訴人詐騙始匯款180,000元予訴外人謝勝郎
      一節，既為被上訴人所否認，依據上開說明，上訴人即應
      就此有利於己之事實負舉證責任。
（二）上訴人雖主張被上訴人於苗栗地方法院審理其與訴外人謝
      勝郎之清償借款事件期間為偽證，故認被上訴人有詐騙其
      匯款之行為，而被上訴人於苗栗地方法院上開事件中所為
      證述亦經本院刑事庭認定偽證罪有罪確定，有本院94年度
      訴字第49號刑事判決書影本附卷可稽，惟查，被上訴人告
      請上訴人匯款當時之86年5月間，兩造仍在婚姻關係存續
      中，感情並未破裂，兩造係於89年之後始因財務糾紛而感
      情決裂，故被上訴人於90年11月22日在苗栗地方法院審理
      上開清償借款事件時所為證述縱為虛偽不實，恐亦係因兩
      造感情決裂而以致之，尚難以被上訴人於告請上訴人匯款
      當時對上訴人所述與其後案件審理時所述情節不一，即認
      被上訴人於告請上訴人匯款當時已存有詐騙上訴人之意；
      遑論上訴人訴請訴外人謝勝郎清償借款一案已勝訴確定，
      則被上訴人其後所為上訴人向訴外人謝勝郎借款200,000
      元之證述既不足採信，即難以此推定被上訴人告請上訴人
      匯款180,000元當時所言必屬不實而有欺罔原告之行為，
      而兩造與訴外人謝勝郎間究有無200,000元之金錢往來，
      亦與本件上訴人對被上訴人之請求有無理由無涉，上訴人
      據此主張被上訴人確有詐騙其匯款之行為，尚不足採。
（三）再者，上訴人於苗栗地方法院起訴請求訴外人謝勝郎清償
      借款之訴訟中，於起訴之初，係主張訴外人謝勝郎於86年
      5月14日委請被上訴人轉達欲向上訴人借款180,000元，上
      訴人始匯款至訴外人謝勝郎帳戶內等情，足見上訴人於匯
      款當時，係出於借貸款項予訴外人謝勝郎之意，方會於其
      後向訴外人謝勝郎起訴請求清償上開借款，而訴外人謝勝
      郎於上開案件審理時雖辯稱上訴人所為之匯款係為返還先
      前向謝勝郎所為之欠款，惟此應屬謝勝郎於上開案件對上
      訴人請求所為之防禦方法，其所述縱與被上訴人向上訴人
      告知匯款當時之原因事實有所出入，亦難據此認定被上訴
      人告請上訴人匯款當時，係有詐騙上訴人之意。甚且，上
      訴人訴請訴外人謝勝郎清償借款事件，上訴人已獲勝訴判
      決確定在案，雖因強制執行之故未獲完全受償，上訴人以
      未受清償為由要求被上訴人併負連帶責任，於法亦屬無據
      。此外，上訴人就被上訴人請其交付款項予訴外人謝勝郎
      時，究有何詐騙行為，亦未提出其他證據資料以供本院審
      酌，即難僅執訴外人謝勝郎於另案所為陳述及被上訴人事
      後所言與先前不符，逕採為不利於被上訴人之認定。
二、上訴人請求被上訴人賠償其因此所受名譽損害之精神慰撫金
    有無理由？
（一）按不法侵害他人名譽者，被害人雖非財產上之損害，亦得
      請求賠償相當之金額，此為民法第195條第1項所定有明文
      ；惟前開所謂因名譽權所受非財產上之損害而得請求賠償
      相當之金額者，係以其因名譽權受到侵害而在精神上受到
      痛苦為必要；又所謂慰藉金之請求，須其人格權遭遇侵害
      ，而使其精神上受有痛苦而言，如單純以受偽證而請求賠
      償，因偽證部分經法院判決確定，是否構成偽證，將是非
      明白，被偽證者是否會遭致痛苦，亦非無疑；且偽證者縱
      經認定成立犯罪，因已還被偽證者清白，而如偽證者又無
      向他人傳述毀損受偽證者名譽之情事，則被偽證者自難僅
      以偽證者業經偽證罪成立而認其當然受有精神之痛苦，從
      而受偽證者茍欲請求賠償慰撫金，自應就其名譽權係受到
      如何之損害，且其受有如何之精神上痛苦負舉證責任（最
      高法院71年度台上字第4661號及79年度台上字第1101號判
      決意旨亦可參照）。
（二）查本件上訴人主張被上訴人於苗栗地院上開案件審理期間
      為偽證一節，固有本院94年度訴字第49號刑事判決書影本
      附卷可稽，惟查，依據上開說明，縱被上訴人確有偽證之
      行為，亦不當然造成上訴人名譽及精神上之損害，上訴人
      主張其確因被上訴人之偽證行為造成名譽及精神上痛苦，
      既為被上訴人於原審時所否認，上訴人自應就被上訴人之
      偽證行為對其名譽有如何之侵害，及名譽之受侵害係遭受
      如何之精神痛苦負舉證責任。而上訴人就此雖主張被上訴
      人之偽證行為使人認為其係不孝女婿、信用不佳，致其名
      譽受損，並造成睡眠障礙、火氣大、牙周病等情，惟其就
      名譽確有損害一節並未舉證以實其說，且上訴人於原審亦
      自承被上訴人就其與訴外人謝勝郎間之金錢往來關係，並
      未告知其家人或友人（詳原審94年7月22日言詞辯論筆錄
      ），尚難認被上訴人有何傳述毀損上訴人名譽之情事，則
      茍上訴人本人未將被上訴人所述轉述他人，自無使其親戚
      友人知悉被上訴人所述而有侵害上訴人名譽之情形，則上
      訴人自亦無因此受有精神上痛苦之情事。
（三）再者，縱上訴人確有睡眠障礙、牙周病等之症狀，上訴人
      亦未能證明該等病症係因被上訴人之前開偽證行為所致，
      且經原審依職權向上訴人就醫之臻品中醫聯合診所查詢結
      果，臻品中醫診所函覆上訴人係於90年12月8日到91年9月
      14日間至該診所就醫，有該中醫診所函覆卷可稽，參以上
      訴人於原審亦自承其之前因工作繁重，也會有精神上之壓
      力，但是可能紓解，其係後來與被上訴人有訴訟被誤解，
      其因父親在臻品中醫診所就醫，乃前往該診所就醫等情（
      見原審94年7月22日言詞辯論筆錄），足見上訴人前即因
      工作繁重，精神上承受一定之壓力，尚難遽認上訴人睡眠
      障礙等之症狀，係因被上訴人之虛偽證述所致。
（四）是以，被上訴人之偽證行為，雖業經刑事判決認定成立，
      然因該事實已明，被上訴人亦受有應得之懲罰，應已還上
      訴人清白，且上訴人無法舉證證明被上訴人有向他人傳述
      毀損上訴人名譽之情事，上訴人自難僅以被上訴人業經偽
      證罪成立而認其當然受有精神之痛苦，是上訴人此部分主
      張尚不足採。
三、上訴人請求被上訴人賠償其因此所受財物上損害賠償有無理
    由？
（一）上訴人又主張其因被上訴人於苗栗地方法院為偽證，致其
      四處奔波，舟車勞頓往來苗栗地方法院出庭共25次，及因
      睡眠障礙前往台中就醫，受有交通費及無法工作之財產上
      損失合計61,022元，請求被上訴人賠償此部分損害50,000
      元乙節，亦為被上訴人於原審審理時所否認，而苗栗地方
      法院上開事件乃上訴人起訴訴請訴外人謝勝郎清償借款者
      ，縱被上訴人於苗栗地方法院審理時所為之證詞有虛偽不
      實之情，惟被上訴人所為之證詞，仍須由法院依一般經驗
      法則、論理法則，參酌調查證據之結果，綜合全辯論意旨
      判斷其所述之真偽，非謂被上訴人之證述必可左右法院之
      判斷，此由該清償借款事件於苗栗地方法院一審審理時雖
      以被上訴人之證述為據認定上訴人敗訴，而於上訴後改以
      被上訴人之證述不足採認而廢棄原判決，判決上訴人勝訴
      即可知，有該苗栗地方法院民事判決書影本二份在卷可憑
      ，遑論其時被上訴人之偽證行為尚未經刑事判決認定；再
      者，上訴人於苗栗地方法院上開事件訴請訴外人謝勝郎返
      還其所交付之180,000元，在法律上本有先舉證證明其所
      訴原因事實存在之義務，且上訴人於上開事件審理期間多
      次具狀請求訴外人謝勝郎提出證物證明謝勝郎有交付
      200,000元，及請求法院調閱被上訴人之銀行帳戶資料，
      以資作為訴外人謝勝郎前所交付之金錢與被上訴人間財務
      往來之證明，均應認係與該案有關之調查證據程序，而可
      供法院作為取捨證據、認定事實之判斷，是上訴人主張其
      多次前往苗栗地方法院開庭所支出之交通費、工作損失等
      ，係因受被上訴人所為之不實陳述所致，而與被上訴人所
      為之偽證行為間具有相當之因果關係，自不足採。
（二）此外，上訴人就其主張所受交通費、工作損失之損害，雖
      據其於原審提出損害內容說明表、自強號票價及所得證明
      為證，惟上訴人就其確有搭乘自強號及計程車前往苗栗地
      方法院開庭及前往台中就醫，則未提出任何之車票存根、
      購票證明及搭乘計程車單據等資料加以證明，且就其因前
      往苗栗地方法院開庭必受有每日工資損失1,000元，亦未
      提出相關之證據資料加以證明，即難僅據上訴人所提之資
      料，採為對於被上訴人不利之認定。故上訴人上開主張被
      上訴人應賠償其所受此部分之財產上損害50,000元，尚屬
      無據，難予採信。
四、綜上，上訴人既未舉證證明其係遭被上訴人欺騙，始匯款
    180,000元予訴外人謝勝郎，則其請求被上訴人併負連帶償
    還該款之責，即屬無據；又上訴人亦未舉證證明被上訴人所
    為之證述對其名譽究有何侵害，復未證明其縱使名譽受到侵
    害，其本人因而受有何精神上之痛苦，是其主張被上訴人應
    賠償其所受此部分之精神上損害50,000元，自屬無據；而上
    訴人主張被上訴人應賠償其因前開偽證行為所受財產上損害
    50,000元，亦因無相當因果關係且無法舉證而屬無據。從而
    ，上訴人請求被上訴人應賠償其180,000元及自86年5月14日
    起至清償日止，按週年利率百分之5計算之利息，及被上訴
    人應給付上訴人財物損害50,000元及精神慰撫金50,000元，
    及自判決確定日起至清償日止，按週年利率百分之5計算之
    利息，均屬無據，難予准許，應予駁回，原審駁回上訴人之
    訴，於法並無不合，上訴意旨指摘原判決不當，求予廢棄改
    判，為無理由，應予駁回其上訴。
五、本件判決之基礎已臻明確，兩造其餘攻擊、防禦方法及舉證
    ，經本院審酌後，均與判決結果無影響，爰不再予論述，附
    此敘明。
六、據上論結，本件上訴為無理由，依民事訴訟法第436條之1第
    3項、第449條第1項、第78條，判決如主文。
中　　華　　民　　國　　96　　年　　6　　月　　25　　日
                  民事第一庭    審判長法官  陳順珍
                                法　    官　高敏俐
                                法      官  林南薰
以上正本係照原本作成。
不得上訴。
中　　華　　民　　國　　96　　年　　6　　月　　25　　日
                                書記官　楊書棼
